【裁判字號】    89,上訴,306
【裁判日期】    890412
【裁判案由】    詐欺等
【裁判全文】
臺灣高等法院臺南分院刑事判決            八十九年度上訴字第三六號   Ｃ
      上  訴  人
      即  被  告  戊  ○  ○
      上  訴  人
      即  被  告  辛  ○  ○
      上  訴  人
      即  被  告  乙  ○  ○
      上  訴  人
      即  被  告  丁  ○  ○
      共      同
      選任辯護人  陳  春  成  律師
右上訴人因詐欺等案件，不服臺灣雲林地方法院八十八年度訴字第一八一號中華民國
八十八年十二月十六日第一審判決（起訴案號：臺灣雲林地方法院檢察署八十八年度
偵字第一九二六號、第二一○三號、第二五○四號），提起上訴，本院判決如左：
      主      文
上訴駁回。
      事      實
一、戊○○、壬○○（另案由臺灣台中地方法院審結）與自稱「小劉」之不詳姓名、
    年籍成年男子，共同基於意圖為自己不法所有之常業詐欺、煽惑他人犯罪與偽造
    文書之犯意聯絡，自民國八十七年九月間某日（起訴書誤載為八十八年三月間某
    日）起，以「香港米蘭國際珠寶集團」為名，組成刮刮樂詐騙集團，渠三人先於
    八十七年十月間（以扣案帳冊記載之日期為準），分別委請不知情之人為其等偽
    刻附表六之印章，再由小劉於不詳之時間、地點，以扣案之護貝機，將以不詳之
    方式所取得之照片改貼於附表四（除編號二、十五、二三、四六外）所示以不詳
    方式所取得之國民身分證上，並以如附表六編號七七至八十之橡皮章變更國民身
    分證背面之住址欄，加以改造，並由其預先在八十七年至八十八年三月間（以卷
    附開戶資料及交易明細表之記載為準），以附表二所示受款人之名義，冒名向附
    表二所示受款郵局、銀行等金融機構，申請開戶，於開戶申請單上偽造該等受款
    人之署押及蓋上印鑑章後，開立該等受款人之帳戶（所偽造署押及印文數，詳見
    附表二所載），再將該等偽造或變造之印章、國民身分證及冒名申請之存款簿、
    提款卡交與戊○○、壬○○保管、使用，其三人復推由壬○○假「邱先生」之名
    ，於附表五所示之日期，向雲林縣斗南鎮之長洪通信行負責人己○○表示要代員
    工申請行動電話，並推由戊○○持附表五所載人等之身分證及印章交與不知情之
    己○○，由己○○代為填寫申請書，再蓋上印章，持以向遠傳公司申請０九三六
    之易通卡（上述申請書之原本已因九二一地震滅失），以供其等使用（以上偽造
    私文書、變造身分證、偽造印章及行使行為，均足生損害於被偽造、變造人、該
    等金融機構之權益及戶政管理機關對戶政管理之正確性）；其三人再自八十七年
    十一月十八日起，推由戊○○向不知情之庚○○租得雲林縣斗南鎮○○里○○路
    一六七巷一號處所，作為聯絡、作業場所，由小劉負責幕後籌畫及與被害人聯絡
    之工作，壬○○負責現場管理及聯絡工作，戊○○則負責領款及記帳，並由戊○○、壬○○分別自八十七年十月、十二月及八十八年二月間起，招募與其等有常
    業詐欺之犯意聯絡之丁○○、辛○○、乙○○三人，負責郵寄刮刮樂廣告紙上附
    刮刮樂彩卷（廣告紙上載明其集團聘請專家研究並重資鎖控香港彩卷局港號四星
    ，以煽惑不特定人簽賭六合彩）予附表一所示之被害人（丁○○並負責打理現場
    之雜務）及其他不特定之人，每一張刮刮樂彩卷均可刮中貳獎新台幣（下同）五
    十萬元，待被害人刮中彩金後，依所附電話打電話向其等查詢時，即由「小劉」
    等人向被害人要求提供在金融機構開戶之帳號，表示會將彩金匯入該帳戶內，以
    取信於被害人後，再向被害人詐稱，依稅法規定中獎需先向國稅局繳納百分之十
    五之稅金─即七萬五千元，始能領取彩金，而要求被害人先將該筆稅金匯入其所
    指定之附表一人頭帳戶內，俟被害人依約匯入該金額後，「小劉」又向被害人詐
    稱：被害人並非該等集團之會員，需先繳納會員費十萬元入會費成為正式會員後
    ，始能取彩金，而入會費日後可退還，若不加入會員則先前匯入之款項無法退還
    云云，待被害人依約將款項匯入渠等指定之帳戶內後，則向被害人稱渠等之資料
    已送至該公司六合彩投資部門，要求被害人與該六合彩投資部門配合，從事六合
    彩簽賭，而使被害人陷於錯誤，陸續匯款，又以被害人已中獎為由，要求被害人
    再匯入保證金等等理由，而使如附表一所示被害人甲○○等三十六人陷於錯誤，
    分別匯人七萬五千元至一千一百七十四萬三千八百元不等之金額（詳細受害之金
    額，參見附表一所載），渠等即以此牟利，恃以維生，經營至八十八年三月二十
    二日，共計向已到案指證之被害人詐得二千零七十四萬七千六百元，戊○○、辛○○、乙○○、丁○○則按月從詐得款項向壬○○領取五萬至八萬元不等之薪資
    ，資為生活及揮霍之用。嗣於八十八年三月二十二日晚上九時許，在雲林縣斗南
    鎮○○里○○路一六七巷一號及同鎮○○路○段四○五號為警查獲，並扣得如附
    表三、四、六、七所示之物品。
二、案經雲林縣警察局虎尾分局、台南縣警察局新化分局報請臺灣雲林地方法院檢察
    署檢察官偵查起訴。
      理      由
一、訊之上訴人即被告戊○○坦認參與右開最後刮刮樂行騙之犯行，僅諉稱：伊沒參
    加籌畫等語。然查，右揭事實業據被告戊○○於原審審理中坦承不諱，核與共犯
    壬○○及同案共犯辛○○、丁○○供述、證人己○○、庚○○、丙○○結證之情
    節大致相符，並有附表二受款人之開戶資料、帳戶之交易明細表、附表三之存款
    簿、附表四之國民身分證、附表六之印章、附表七等物品、租賃契約及長洪通信
    公司之客戶名單一份附卷或扣案可資佐證，扣案如附表三所示之身分證係變造一
    節，復據原審勘驗無訛，另扣案之如附表四編號七十九之Ｐ８６Ｎ９印章，經雲
    林縣政府鑑驗結果係屬偽造，復有雲林縣政府八十八年四月二十九日八八府民戶
    字第八八○一○○○七九一號函在卷可憑，是被告常業詐欺、偽造文書及煽惑他
    人犯罪之犯行均堪認定。
二、又訊據上訴人即被告辛○○、丁○○均不否認確自上述時間起，在前開地點受雇
    於壬○○、戊○○二人，負責將附刮刮樂彩券之廣告單放入信封寄與附表一之被
    害人及其他不特定人，丁○○並負責現場打雜等工作，而其等每月則可領得五萬
    元之事實，惟其二人均矢口否認有為右揭犯行，均辯稱：伊二人只是受雇貼郵票
    及信封，並不知戊○○等人係在詐騙他人云云。惟查：被告二人上揭與戊○○、
    壬○○等人共同以前述方式詐騙被害人及煽惑被害人從事六合彩簽賭，而其二人
    係負責將附刮刮樂彩券之廣告單黏貼、寄送與被害人及其他不特定人等情，業據
    同案及另案共犯戊○○、壬○○二人於警訊、偵查或原審審理中供述綦詳，核其
    二人所述，均相互及前後一致，當非無稽；而查諸戊○○、壬○○所記之帳冊，
    自八十七年十月間起，被告二人即有多次預支及借支款項之記載，則其二人若非
    與戊○○等人同夥，為何戊○○及壬○○會將被告二人之借款載入其等犯罪所支
    之公帳中？是其二人參與之情，實屬有據，況被告辛○○自警局初訊起，至原審
    審理前，均坦認確有參與戊○○等人之詐騙犯行，而丁○○則自原審初訊時起（
    見八十八年六月八日筆錄），即坦認亦有參與，而被告二人並分別坦承係自八十
    七年十一月（戊○○之帳冊係載辛○○於十二月二日來）及十月間起，即受雇在
    現場寄送附刮刮樂彩券之廣告單等情（見八十八年六月二十二日筆錄），核與戊○○所記帳冊之記載大致相符，顯見其二人與戊○○等人合作已久，其等既每日
    負責寄發附刮刮樂彩券之廣告單，對廣告單之內容自當甚為瞭解，又怎會對其如
    此容易中獎之怪現象毫未生疑？參以被告二人均供承其等僅係在場幫忙寄送刮刮
    樂廣告單或打雜，則衡其工作量及性質，可謂輕鬆，且無任何技術性可言，為何
    其等能每月輕易坐領五萬元之薪資，並可不定期的借支薪水？其等此之所辯，顯
    與常情相違，應係避重就輕之騙詞，委無可採。此外，復有上開物品扣案或附卷
    可資佐證，其二人之常業詐欺及煽惑他人犯罪之犯行，亦堪認定。
三、再訊據被告乙○○矢口否認有參與詐騙等犯行，辯稱：伊僅是去找戊○○玩，並
    未參與刮刮樂詐財云云。然查：被告右揭常業詐欺及煽惑他人簽賭六合彩之犯行
    ，業據同案及另案共犯戊○○、壬○○於警訊、偵查或原審審理時，供述明確，
    核其二人所供，均相互及前後符合；被告雖否認有何參與詐騙之情，然觀戊○○
    所記帳冊中，載明被告在八十八年二月二十七日預支二千元、同年三月十一日又
    預支一萬元，則被告果若未參與戊○○等人之犯行，為何戊○○會將被告預支之
    款項載入其等犯罪支出之公帳中？參以被告及戊○○均稱其二人係自幼結識之好
    友，其間當無怨隙可言，則若被告並未參與犯罪，戊○○理當勉力迴護被告，又
    怎會自始即為上揭損人不利己之供述用以誣陷被告？雖戊○○於本院審理時改稱
    其帳冊記載被告乙○○預支款項是其私下所借的，不是薪水云云，顯屬臨訟勾串
    ，迴護之詞，要不足採。此外，復有上述等物附卷或扣案堪供參佐，是被告前開
    辯解，應係卸責之飾詞，不可採信。本件事證明確，被告常業詐欺及煽惑他人犯
    罪之犯行，足資認定，應依法予以論科。
四、按刑法第三百四十條常業詐欺業於八十八年三月三日修正公布，於同年月五日生
    效，被告等人雖自新法修正前即已從事詐騙行為，然其等之行為一直持續到新法
    修正生效後之同年月二十二日，始為警查獲，是其等常業詐欺犯行部分，應逕依
    新法論處，合先敘明；又查被告戊○○、辛○○、丁○○、乙○○等人，前平日
    並無正當職業，係以參與該犯罪集團，分別負責取款、記帳或寄送附刮刮樂彩卷
    之廣告單，而向小劉或壬○○支領五萬元至八萬元不等之薪水恃以營生，其等以
    之為常業甚明；再觀上開廣告單上明載「聘請專家研究台灣人簽賭六合彩歪風盛
    行之生態而重資鎖控彩卷局港號四星，造成另一波吸金風潮」等語，顯有煽惑不
    特定人參與該集團從事簽賭六合彩之情形，是核被告戊○○、丁○○、辛○○、
    乙○○等人所為，均係犯刑法第三百四十條常業詐欺罪及第一百五十三條第一款
    之煽惑他人犯罪之罪，而被告戊○○另犯同法第二百十六條、第二百十條、第二
    百十二條之偽造文書罪及第二百十七條第一項之偽造印章罪。而被告等人就所犯
    常業詐欺、煽惑他人犯罪之犯行，與小劉、壬○○間有犯意之聯絡及行為之分擔
    ，均為共同正犯。又被告戊○○就其另犯之偽造文書、印章、變造身分證及行使
    行為，與小劉及壬○○間有犯意之聯絡及行為之分擔，亦均為共同正犯。再被告
    戊○○利用不知情之己○○及不知名之刻印商為其偽以附表五被害人之名義填具
    遠傳易通卡之申請書據以申請易通卡及偽刻附表六之印章，為間接正犯。被告戊○○與小劉等人共同偽造上開申請書及變造身分證後復持以行使，其偽造或變造
    之低度行為應為其後行使之高度行為所吸收，其偽造印文、署押於偽造之私文書
    上，為偽造私文書之一部行為，均不另論處。而被告等人先後所犯煽惑他人犯罪
    及戊○○另犯行使偽造私文書、變造身分證、偽造印章等罪，均時間緊接，所犯
    構成要件相同，皆應依連續犯之規定論以一罪，並加重其刑。而被告戊○○與小
    劉等人，同時偽刻多數人印章，變造多數人身分證之犯行，均係以一行為犯同一
    偽造印章、變造身分證罪應依想像競合之規定從一重處斷。被告戊○○所犯前開
    行使偽造私文書、變造身分證、偽造印章、常業詐欺及煽惑他人犯罪等罪名，丁○○、乙○○及辛○○就所犯之常業詐欺與煽惑他人犯罪等罪名，均有方法、結
    果之牽連關係，皆應從一重之常業詐欺罪處斷。公訴人漏未就被告等人所犯煽惑
    他人犯罪及被告戊○○另犯行使偽造私文書罪等犯行起訴，然該等犯行與起訴部
    分有牽連犯之裁判上一罪關係，已如前述，是本院自應併予審理。又公訴人認附
    表六編號七七至八十等四枚印章，係被告戊○○等人偽刻用以變造身分證之公印
    ，而認被告等人尚涉犯刑法第二百十八條之偽造公印罪，而查該四枚印章，為被
    告戊○○等人用以變造身分證之工具，固據被告戊○○供明在案，並有附表四之
    身分證扣案為憑，然觀其印文所示，均不足以表彰公署之意，尚與所謂公印係用
    之表示「公務主體之同一性」之作用無涉，自難認屬本罪所論之公印，是公訴人
    此之起訴，容有未洽，惟其認此罪與起訴之罪有牽連犯之裁判上一罪關係，爰不
    另為無罪之諭知；另公訴人認被告丁○○、乙○○及辛○○亦涉犯變造身分證、
    偽造印章等罪，然其除舉丁○○有提供照片給戊○○等人變造身分證外，並未提
    出其他證據以佐其說，自難僅據丁○○三人有在現場寄送刮刮樂廣告單，即推論
    其三人亦有參與變造身分證及偽造印章之犯行，再丁○○固坦承確有交照片與戊○○，然其堅稱戊○○係說要用來製作通行證，並不知戊○○將照片用以變造身
    分證等語，核與戊○○所述，大致相符，而觀變造之身分證均在戊○○房間內為
    警查獲等情，足見丁○○與戊○○此部分之所供，應非虛假，是縱丁○○有交身
    分證與戊○○，亦不能直接推論其亦有參與變造身分證，是公訴人此部分之起訴
    ，亦有未洽，然其認此部分之罪與起訴之罪有牽連犯之裁判上一罪關係，亦不另
    為無罪之諭知，附此敘明。原審引用刑法第二十八條、第五十六條、第一百五十
    三條第一款、第二百十六條、第二百十條、第二百十二條、第二百十七條第一項
    、第三百四十條、第五十五條、第三十八條第一項第二款、第三款、第二百十九
    條、罰金罰鍰提高標準條例第一條前段之規定，並分別審酌被告戊○○、丁○○
    、乙○○及辛○○犯罪之動機、目的、手段、智識程度，乙○○、丁○○有少年
    非行之記錄，品行不佳，其等尚值青年，竟不知循正當途逕以獲取報酬，反利用
    人性貪婪、好賭之弱點，共組詐騙集團，廣發不實之附刮刮樂彩券之廣告單，使
    被害人在欣喜不勞而獲，頓失理智之餘，為其等詐騙，深陷發財之白日夢中而不
    可自拔的遭被告等人予取予求，並妄想簽賭六合彩，其等犯罪之心態惡劣而值非
    議，而其行為不但危害社會善良風俗，被害人遍及全省，查知詐得之金額高達二
    千萬元以上，所生之危害重大，而被告乙○○、丁○○、辛○○於犯罪後仍不知
    坦認犯行，乙○○、丁○○並一再飾詞狡辯，犯後之態度不佳等一切情狀，分別
    量處戊○○有期徒刑肆年陸月，乙○○處有期徒刑貳年陸月，丁○○有期徒刑貳
    年肆月，辛○○處有期徒刑壹年捌月，以示懲儆。又卷附或扣案如附表二被告戊○○等人偽造之署押及印文、附表三之存款簿（起訴書附表二編號二七、二八係
    被告戊○○之存款簿，編號二、三、四、五、十、十二、十七開戶之時間久遠，
    難認為被告偽開，應予排除，至被告係以何方法取得其存款簿，應由檢察官另行
    偵查）附表四變造身分證上之照片（除編號二、十五、二三及四六沒照片外）、
    附表六之印章（起訴書附表四有丁○○、戊○○印章各一枚非偽造，應予排除）
    及附表七等物，均為被告戊○○等人所偽造，或係其等所有，供其等犯本罪所用
    或犯罪所得之物，業據戊○○供明在案，上開偽造之印章、印文、署押應依刑法
    第二百十九條宣告沒收，其餘之物則合依刑法第三十八條第一項第二款、第三款
    沒收。而被告向遠傳公司申請易通卡之申請書，業因地震而滅失，此已經證人己○○結證明確，爰不另宣告沒收。本院經核原審認事用法俱無不合，量刑亦稱妥
    適，被告乙○○上訴意旨否認犯罪，被告戊○○、丁○○、辛○○以原審判太重
    等情，均指摘原判決不當，並無可取，皆無理由，應予駁回。
據上論結，應依刑事訴訟法第三百六十八條，判決如主文。
本案經檢察官吳忠賢到庭執行職務。
中    華    民    國      八十九      年      四      月      十二      日
                                  臺灣高等法院臺南分院刑事第三庭
                              審判長法官  黃    聰    明
                                            法官  黃    三    哲
                                            法官  林    勝    木
右正本證明與原本無異。
如不服本判決，應於判決送達後十日內向本院提出上訴狀，其未敘述理由者並應於提
出上訴狀後十日內向本院補提理由書（應附繕本)。
                                      法院書記官  吳    秋    賢
中    華    民    國      八十九      年      四      月      十三      日
附錄法條：
刑法第一百五十三條：以文字、圖畫、演說或他法，公然為左列行為之一者，處二年
                    以下有期徒刑，拘役或一千元以下罰金：
            第一款：煽惑他人犯罪者。
            第二款：煽惑他人違背法令，或抗拒合法之命令者。
刑法第二百十六條：行使第二百十條至第二百十五條之文書者，依偽造、變造文書或
                  登載不實事項或使登載不實事項之規定處斷。
刑法第二百十條：偽造、變造私文書，足以生損害於公眾或他人者，處五年以下有期
                徒刑。
刑法第二百十二條：偽造、變造護照、旅券、免許證、特許證及關於品行、能力服務
                  或其他相類之證書、介紹書，足以生損害於公眾或他人者，處一
                  年以下有期徒刑、拘役或三百元以下罰金。
刑法第二百十七條第一項：偽造印章、印文或署押，足以生損害於公眾或他人者，處
                        三年以下有期徒刑。
刑法第三百四十條：
以犯前條之罪為常業者，處一年以上七年以下有期徒刑，得併科五千元以下罰金。


司法院資訊處製作；財團法人民間司法改革基金會備份。
